臺灣高等法院民事判決　　　　　　　　　　94年度上字第24號
上　訴　人　丁○○
訴訟代理人　賴重堯律師
被上　訴人　甲○○
　　　　　　乙○○
　　　　　　丙○○
上列當事人間土地所有權移轉登記事件，上訴人對於中華民國93
年10月22日台灣台北地方法院93年度訴字第2573號第一審判決提
起上訴，本院於96年3月6日言詞辯論終結，判決如下：
    主      文
原判決廢棄。
被上訴人甲○○應將附表(1)所示之土地所有權應有部分四十分之
十八，其中四十分之一移轉登記予被上訴人丙○○名義後，再移
轉登記予上訴人。
被上訴人乙○○應將附表(2)所示之土地所有權應有部分四十分之
十七，其中之四十分之一移轉登記予被上訴人丙○○名義後，再
移轉登記予上訴人。
第一、二審訴訟費用由被上訴人負擔。
    事實及理由
壹、程序部分：
    本件被上訴人經合法通知後，均未於最後言詞辯期日到場，
    核無民事訴訟法第386條所列各款之情形，爰依上訴人之聲
    請，准其一造辯論而為判決。
貳、實體部分：
一、上訴人起訴主張：被上訴人甲○○、乙○○於民國（下同）
    61年7月26日與被上訴人丙○○簽訂「合作建築合約書」（
    下稱系爭合約書），由被上訴人甲○○、乙○○提供坐落台
    北市○○區○○段5小段64地號 （重測前為台北市○○區○
    ○段213之15、213之31地號）土地（下稱系爭土地），被上
    訴人丙○○提供工料費用，合建4層公寓4棟，並約定按比例
    對分，且由雙方各就分得部分指定登記名義人申請建築執照
    。嗣被上訴人丙○○於62年2月23日將其分得之坐落門牌號
    碼台北市○○街99巷32之1號4樓房屋（建號：1034號；重測
    前：27010號，下稱系爭房屋） 連同基地即系爭土地應有部
    分40分之2，以新台幣 （下同）21萬元出售予訴外人武伏英
    ，全部價金均已付訖，訴外人武伏英並與被上訴人甲○○、
    乙○○訂定「安樂公寓委託代建合約書」，迨於68年9月1日
    系爭房屋落成，被上訴人丙○○依約將系爭房屋登記為武伏
    英所有 ，武伏英於69年5月22日將上開不動產轉售予訴外人
    劉俊貴，劉俊貴於76年11月18日將上開不動產轉售予訴外人
    曾美珠 ，曾美珠嗣於81年4月28日又將上開不動產所有權贈
    與伊，系爭房屋部分並已移轉登記完畢。惟系爭土地則因被
    上訴人甲○○、乙○○及丙○○雙方就系爭房屋品質及完工
    日期認知之不同，纏訟多年，最後均經最高法院判決被上訴
    人甲○○、乙○○敗訴確定在案，被上訴人甲○○、乙○○
    迄未將系爭土地應有部分移轉登記予被上訴人丙○○，被上
    訴人丙○○並怠於對甲○○、乙○○行使權利，伊為保全債
    權，爰依「合建契約」及「委建契約」暨債權讓與、代位之
    法律關係，為本件之請求，爰聲明：(一)被上訴人甲○○應將
    附表(1)所示之土地所有權，其應有部分40分之18其中之40分
    之1移轉登記予被上訴人丙○○名義後 ，再移轉登記予上訴
    人。(二)被上訴人乙○○應將附表(2)所示之土地所有權，其應
    有部分40分之17其中之40分之1移轉登記予被上訴人丙○○
    名義後，再移轉登記予上訴人。(三)願供擔保，請宣告假執行
    。被上訴人甲○○ 、乙○○等2人未於最後言詞辯論期日到
    場，據其等於原審略以 ：伊等2人於61年間與被上訴人丙○
    ○及訴外人陳德喜2人簽立系爭合約書，雙方約定伊等2人提
    供系爭土地，被上訴人丙○○及訴外人陳德喜提供工料費用
    ，合作興建4樓公寓4棟，建成後雙方各分2棟 ，雙方達成合
    作興建房屋之合意，上訴人僅代位被上訴人丙○○一人起訴
    ，其當事人不適格；且被上訴人丙○○及訴外人陳德喜對伊
    等2人之土地所有權移轉登記請求權，於63年間房屋建築至1
    樓時即可行使 ，於78年間已罹於時效而消滅，伊等2人自得
    以時效完成而拒絕給付等語，資為抗辯。被上訴人丙○○未
    於最後言詞辯論期日到場，其於準備程序中則以：被上訴人
    乙○○未交付伊保證金等語，資為抗辯。
二、原審駁回上訴人之請求，上訴人不服，提起上訴，聲明：(一)
    原判決廢棄。(二)上開廢棄部分，被上訴人甲○○應將如附表
    (1)所示之土地所有權應有部分40分之18 ，其中之40分之1移
    轉登記予被上訴人丙○○名義後，再移轉登記予上訴人。(三)
    被上訴人乙○○應將如附表(2)所示之土地所有權應有部分40
    分之17 ，其中之40分之1移轉登記予被上訴人丙○○名義後
    ，再移轉登記予上訴人。被上訴人丙○○則聲明：上訴駁回
    。被上訴人甲○○、乙○○等2人未為任何聲明。
三、本件被上訴人甲○○、乙○○與被上訴人丙○○於61年7月
    26 日簽訂系爭合約書 ，由被上訴人甲○○、乙○○提供系
    爭土地，被上訴人丙○○提供工料費用，合作興建房屋，並
    按比例對分，且由雙方各就分得部分指定登記名義人申請建
    築執照 ，嗣被上訴人丙○○於62年2月23日將其分得之系爭
    房屋連同基地即系爭土地應有部分40分之2 ，以21萬元出售
    予訴外人武伏英，訴外人武伏英並與被上訴人甲○○、乙○
    ○訂定「安樂公寓委託代建合約書」，迨於68年9月1日系爭
    房屋落成，被上訴人丙○○依約將系爭房屋登記為武伏英所
    有 ，武伏英嗣於69年5月22日將上開不動產轉售予訴外人劉
    俊貴，劉俊貴復於76年11月18日將上開不動產轉售予訴外人
    曾美珠 ，曾美珠嗣於81年4月28日又將上開不動產所有權贈
    與上訴人，系爭房屋部分並已移轉登記完畢等情，業據上訴
    人提出系爭合約書、委託代建合約書、土地及建物登記簿謄
    本、建築物改良物所有權狀為證（原審卷第15頁─第18頁、
    第22頁─第26頁、第27頁─第31頁），堪信為真實。
四、本件應審酌者為：(一)訴外人陳德喜是否為系爭合建契約之
    當事人？(二)被上訴人丙○○對被上訴人甲○○、乙○○等2
    人之系爭土地之應有部分移轉登記請求權，是否已罹於時效
    ？茲分述如下：
(一)、訴外人陳德喜是否為系爭合建契約之當事人？
(1)、被上訴人甲○○、乙○○等2人抗辯：系爭合建契約之當事
    人，建商部分除被上訴人丙○○外，另有訴外人陳德喜，上
    訴人僅代位被上訴人丙○○一人起訴顯不合法云云。然此為
    上訴人所否認，此部分自應由被上訴人甲○○、乙○○等2
    人就訴外人陳德喜亦為系爭合建契約當事人之有利於己事實
    ，負舉證之責任。
(2)、依上訴人所提出之合建契約書，其前言部分固記載：「立合
    約書人甲○○、乙○○、丙○○、陳德喜，…」等語，但契
    約當事人欄之建商部分，僅被上訴人丙○○簽名、蓋章，訴
    外人陳德喜並未簽名、蓋章，此有系爭合約書在卷可稽（原
    審卷第15頁─第18頁），且被上訴人丙○○於原法院93年度
    訴字第189號所有權移轉登記事件亦到庭陳稱訴外人陳德喜
    非上開合建契約之當事人等語（本院93年度上字第918號判
    決第5頁）。至被上訴人甲○○、乙○○等2人雖抗辯：伊等
    於61年間，曾留存有經被上訴人丙○○及訴外人陳德喜簽名
    、蓋章之合建契約云云。惟被上訴人甲○○、乙○○等2人
    並未提出該經被上訴人丙○○、訴外人陳德喜簽名、蓋章之
    合建契約為證，其等抗辯持有經訴外人陳德喜簽名、蓋章之
    合建契約云云，自不足取。又被上訴人甲○○、乙○○等2
    人另抗辯：訴外人陳德喜曾分別在原法院73年度訴字第79號
    返還土地事件中，已承認與伊等訂有合建契約云云，並提出
    筆錄影本為證，然訴外人陳德喜於該案中係證稱：「承認曾
    有訂合建契約，後來沒有合建，我也沒有與對方連絡」等語
    ；又於本院73年度上字第159號案審理中證稱： 「我沒有參
    加合建，簽約之後我就退出了，是丙○○建的」等語；復於
    本院77年度重上字第119號案審理中證稱： 「我沒有參加，
    我從頭到尾都不知道，印章也沒蓋」等語，有各該言詞辯論
    筆錄在卷可考 （原審卷第120頁、第126頁、第132頁）。足
    認訴外人陳德喜於上開訴訟中，已否認為系爭合建契約之當
    事人。被上訴人甲○○、乙○○等2人擷取訴外人陳德喜在
    本院77年度重上字第119號案件中所述：「我好像沒這份合
    約書的印章，這份合約書好像不是我簽名的」等語，即認訴
    外人陳德喜曾自承係系爭合建契約之當事人云云，應非可採
    。
(3)、被上訴人甲○○、乙○○等2人復抗辯伊等曾在本院77年度
    重上字第119號案中，由委任之訴訟代理人當庭提出上有被
    上訴人丙○○及訴外人陳德喜簽名、蓋章之合建契約云云，
    並提出筆錄為證。然依該筆錄所載，訴外人陳德喜係陳稱：
    「我沒有參加，我從頭到尾都不知道，印章也沒蓋。」、「
    我好像沒這印章，好像不是我簽名的」等語，已如前述。則
    被上訴人甲○○、乙○○等2人於該事件中所提出有訴外人
    陳德喜簽名及印文之合建契約書，既經訴外人陳德喜否認其
    真正，被上訴人甲○○、乙○○等2人亦未能舉證證明合建
    契約書上陳德喜簽名及印文係陳德喜自為，自不得認訴外人
    陳德喜有在該合建契約書上簽名及蓋章之事實。被上訴人甲
    ○○、乙○○等2人又舉最高法院78年台上字第113 6號民事
    確定判決，抗辯該判決已確認系爭合建契約存在於被上訴人
    甲○○、乙○○等2人與被上訴人丙○○及訴外人陳德喜之
    間云云。惟上開最高法院判決係維持本院77年度重上字第11
    9號及原法院76年度訴更字第8號民事判決，該案乃被上訴人
    甲○○ 、乙○○等2人依系爭合建契約之違約金請求權，請
    求被上訴人丙○○、訴外人陳德喜給付違約金，該判決僅就
    該主文及訴訟標的有既判力，理由部分並無既判力。被上訴
    人甲○○、乙○○等2人抗辯本件訴訟應受上開判決之拘束
    云云，尚不足取。此外 ，被上訴人甲○○、乙○○等2人亦
    未能提出其他證據以證明訴外人陳德喜確為系爭合建契約之
    當事人。綜上所述，訴外人陳德喜並非系爭合建契約之當事
    人，應無疑義，被上訴人甲○○、乙○○等2人抗辯訴外人
    陳德喜亦為上開合建契約之當事人，上訴人未列訴外人陳德
    喜為共同被告，係當事人不適格云云，殊非可取。
(二)、被上訴人丙○○對被上訴人甲○○、乙○○等2人之系爭土
    地應有部分移轉登記請求權，是否已罹於時效？
(1)、按請求權，除法律所定期間較短者外，因15年間不行使而消
    滅，民法第125條定有明文 。上開請求權消滅時效，自請求
    權可行使時起算 ，為同法第128條所明定。而所謂可行使時
    ，係指請求權人行使其請求權，客觀上無法律上之障礙而言
    。
(2)、被上訴人甲○○、乙○○等2人抗辯：依系爭合建契約之約
    定，合建房屋於63年間興建至1樓時，伊等應將系爭土地之
    應有部分移轉登記予被上訴人丙○○及訴外人陳德喜，是被
    上訴人丙○○及訴外人陳德喜對伊等之土地所有權移轉登記
    請求權，於63年間即可行使，該請求權於78年間，即已逾15
    年之時效期間，伊等自可拒絕給付云云。然查，上開合建事
    宜於被上訴人丙○○建築房屋至1樓時 ，被上訴人甲○○、
    乙○○等2人拒絕備齊證件 ，憑以辦理基地分割手續，迨房
    屋建造完成後 ，被上訴人甲○○、乙○○等2人又以解除契
    約為由，於72年12月15日訴請被上訴人丙○○等人拆屋還地
    ，案經最高法院於74年4月18日，以74年度台上字第916號判
    決被上訴人甲○○、乙○○等2人敗訴確定。嗣被上訴人甲
    ○○、乙○○等2人於74年11月間再訴請上訴人前手武伏英
    等塗銷系爭房屋第1次所有權登記，亦經最高法院於78年6月
    15日，以78年度台上字第1136號判決被上訴人甲○○、乙○
    ○等2人敗訴確定 ，有上開判決附卷可稽（原審卷第34頁─
    第36頁、第51頁─第54頁）。顯然自被上訴人丙○○建築房
    屋至1樓時起，被上訴人甲○○、乙○○等2人與被上訴人丙
    ○○間即有爭執，且自72年間起，被上訴人甲○○、乙○○
    等2人與被上訴人丙○○間 ，即以契約有無解除等爭執而纏
    訟不斷。
(3)、依系爭合約書第3條：「甲方（即甲○○、乙○○）提供之
    基地…於乙方（即丙○○）建築至1樓時，甲方需齊備分割
    書件交與代書辦理分割手續…」、第5條：「…於工程全部
    完成，俟乙方取得使用執照及水電公共設施完畢，並點交房
    屋之同時，退還餘款5萬元（即保證金）及土地狀紙交（乙
    方應得部分）」之約定文義（原審卷第15頁背面、第16頁至
    第16頁背面），以及地主與建商合建房屋，地主有於建商建
    築至某一階段時，先將分歸建商之土地分割為單獨之地號（
    但仍屬地主所有），俟將來合建完成，始將該單獨地號之土
    地移轉登記予建商所有（不必與地主保持共有）之情形，暨
    被上訴人甲○○、乙○○等2人於另案請求被上訴人丙○○
    等塗銷系爭土地上建物所有權第一次登記事件中一再主張：
    「地主與建商間之合建關係為承攬與互易之混同契約，即建
    商有責任完成合建之房屋，完成合建，才有報酬請求權，其
    報酬就是地主將部分基地移轉登記為建商所有，從而雙方各
    擁有房屋，各擁有基地，苟建商未完成合建之房屋，則無報
    酬請求權，自不得要求地主將部分基地移轉登記為建商所有
    」等語 （本院卷第65頁背面本院93年上更(一)字第156號判決
    書所載） ，可見系爭合約書第3條所稱「於乙方建築至一樓
    時，甲方需齊備分割書件交與代書辦理分割手續」，係指被
    上訴人甲○○、乙○○等2人於被上訴人丙○○建築至1樓時
    ，應就分歸被上訴人丙○○部分之基地辦理土地分割手續使
    成為一單獨之地號，而非斯時被上訴人甲○○、乙○○等2
    人即應將該部分土地所有權移轉登記予被上訴人丙○○。再
    系爭合約書第5條約定「於工程全部完成」、「點交房屋之
    同時」及「退還…土地狀紙交（乙方應得部分）」等文句，
    堪認被上訴人甲○○、乙○○等2人應係於合建工程全部完
    成，被上訴人丙○○取得使用執照及水電公共設施完畢，並
    點交房屋之同時 ，始有退還保證金餘款5萬元及將被上訴人
    丙○○應得部分之土地狀紙（前已分割完畢獨立所有權之土
    地所有權狀）交付被上訴人丙○○以憑辦理所有權移轉登記
    之義務。且於被上訴人丙○○尚未完成合建之4層房屋 ，被
    上訴人甲○○、乙○○等2人尚未取得所分得房屋之前 ，被
    上訴人甲○○、乙○○等2人顯不可能於合建房屋僅建至1樓
    （彼時建物所有權仍屬原始建築人即被上訴人丙○○所有）
    ，即將被上訴人丙○○應分得之土地辦理所有權移轉登記予
    被上訴人丙○○，是被上訴人甲○○、乙○○等2人抗辯被
    上訴人丙○○於63年間系爭土地上之房屋建至1樓時即得請
    求其等移轉系爭土地所有權云云，並非可採。
(4)、本件被上訴人丙○○係於79年11月13日始將應分歸被上訴人
    甲○○、乙○○等2人所有8戶房屋辦妥建物所有權第一次登
    記，有各該建物登記謄本可稽（原審卷第79頁─第85頁），
    其上記載建築完成日期 （按即使用執照核發日期）為79年6
    月21日。依前所述，被上訴人丙○○既須於合建房屋全部完
    成，取得使用執照及水電公共設施完畢，並點交房屋予被上
    訴人甲○○、乙○○等2人之同時 ，始得請求被上訴人甲○
    ○、乙○○等2人交付權狀以辦理移轉其應得土地之所有權
    ，而無論係取得使用執照日、水電公共設施完畢日或點交房
    屋予被上訴人甲○○、乙○○等2人之日 ，均必晚於使用執
    照核發日，故被上訴人丙○○依合建契約可分得之土地，其
    得請求被上訴人甲○○、乙○○等2人移轉所有權之起算日
    必在79年6月22日以後 ，以之計算，迄上訴人於93年6月4日
    提起本件訴訟，並未逾15年之請求權時效。是被上訴人甲○
    ○、乙○○等2人援引時效抗辯，自非可採。
(5)、參以訴外人黃麗水、譚定一及陳茉莉姐妹亦分別向被上訴人
    丙○○或其後手買受同棟建物門牌號碼台北市○○街99巷32
    號Ａ2棟、32之1號1樓及32號3樓房屋，而發生與本件相同之
    爭執，經其等代位被上訴人丙○○對被上訴人甲○○、乙○
    ○等2人提起不動產所有權移轉登記訴訟 ，先後經本院認定
    被上訴人丙○○請求權之行使，並未罹於時效，而判決訴外
    人黃麗水、譚定一及陳茉莉姐妹等人勝訴，復經最高法院以
    91年度台上字第1205號、94年度台上字1996號、95年度台上
    字第562號裁定駁回上訴確定在案 ，此有該裁定書在卷可稽
    （原審卷第232頁─第233頁、本院卷第144頁─第145頁、第
    161頁─第165頁 ），故被上訴人甲○○、乙○○等2人抗辯
    被上訴人丙○○之請求權已罹於時效云云，即無足取。
五、綜上所述，訴外人陳德喜非系爭合建契約之當事人，丙○○
    對上訴人之請求權，亦未罹於時效。從而，上訴人因被上訴
    人丙○○怠於行使權利，依合建契約及委建契約、債權讓與
    及代位之法律關係，請求被上訴人甲○○、乙○○等2人各
    將系爭土地所有權應有部分40分之1移轉登記予被上訴人丙
    ○○後，再由丙○○將該土地所有權移轉登記予上訴人，洵
    屬有據，應予准許。原審為上訴人敗訴之判決，尚有未洽，
    上訴意旨指摘原判決不當，求予廢棄改判，為有理由，爰由
    本院予以廢棄改判如主文第2、3項所示。
六、本件事證已臻明確，兩造其他攻擊、防禦方法，及提出未援
    用之證據，經斟酌後認不影響判決結果，無逐一論述之必要
    ，併此敘明。
七、據上論結，本件上訴為有理由，依民事訴訟法第450條、第
    78條、第85第1項前段、第463條、第385條第1項前段，判決
    如主文。
中　　華　　民　　國　　96　　年　　3 　　月　　20　　日
                    民事第十五庭
                        審判長法　官　湯美玉
                              法　官　許文章
                              法　官　黃國永
正本係照原本作成。
如不服本判決，應於收受送達後20日內向本院提出上訴書狀，其
未表明上訴理由者，應於提出上訴後20日內向本院補提理由書狀
（均須按他造當事人之人數附繕本）上訴時應提出委任律師或具
有律師資格之人之委任狀；委任有律師資格者，另應附具律師資
格證書及釋明委任人與受任人有民事訴訟法第466條之1第1項但
書或第2項（詳附註）所定關係之釋明文書影本。
中　　華　　民　　國　　96　　年　　3 　　月　　20　　日
　　　　　　　　              書記官  葉國乾
附註：
民事訴訟法第466條之1（第1項、第2項）：
對於第二審判決上訴，上訴人應委任律師為訴訟代理人。但上訴
人或其他法定代理人具有律師資格者，不在此限。
上訴人之配偶、三親等內之血親、二親等內之姻親，或上訴人為
法人、中央或地方機關時，其所屬專任人員具有律師資格並經法
院認為適當者，亦得為第三審訴訟代理人。
